【裁判字號】    90,上訴,619
【裁判日期】    900619
【裁判案由】    偽造文書
【裁判全文】
臺灣高等法院臺中分院刑事判決                      九十年度上訴字第六一九號
    上  訴  人
    即  被  告  丁○○
    選任辯護人  宋永祥
    選任辯護人  陳芝荃
右上訴人因偽造文書案件，不服臺灣臺中地方法院八十九年度訴字第二九０三號中華
民國九十年二月七日第一審判決（起訴案號：臺灣臺中地方法院檢察署八十九年度偵
字第七六二號），提起上訴，本院判決如左：
      主  文
原判決關於丁○○部份撤銷。
丁○○無罪。
      理  由
一、公訴意旨略以：被告丁○○係台中市私立逢甲大學工學院紡織工程學系（下稱逢
    甲大學紡織系）及研究所之助教。因逢甲大學紡織系於民國（下同）八十六年間
    輪值主辦由全國設有相關紡織系所之大專院校輪流主辦之「第十三屆纖維紡織科
    技研討會」。該研討會主辦之經費僅部份由行政院國家科學委員會補助。另不足
    部分，需由主辦單位之逢甲大學紡織系自行籌措。當時逢甲大學紡織系之系主任
    林明芳為籌措經費使研討會得以順利舉辦，竟於八十五年底與助教丙○○（林明
    芳、丙○○二人業經原審同案判決依共同行使偽造私文書罪，各處有期徒刑壹月
    ，如易科罰金，以參佰元折算壹日，均緩刑貳年確定）及丁○○基於犯意聯絡，
    共同意圖為第三人不法之所有，由林明芳指示丙○○、丁○○由逢甲大學所掌管
    並由行政院僑務委員會委託該校辦理之「海外青年技術訓練班紡織成衣班」（以
    下簡稱海訓班）經費中報支費用，預備作為舉辦前開研討會之用。丙○○即持先
    前向李素珍所經營（名義負責人為李素珍之父李永祥），設在南投縣草屯鎮○○
    路六十之四號一樓之「皇津企業社」所取得已蓋妥印章之空白收據三張，並於八
    十五年十二月初某日，明知並未於如附件收據所示之時間向皇津企業社購買如附
    件收據所示之實驗器材，卻在該紡織系之辦公室內，由丙○○指示不知情之工讀
    生乙○○及另一不詳姓名之工讀生，在如附件所示之三張空白收據上，偽填實驗
    用之器材品名、數量、金額、購買日期等文字，而偽造該三張收據私文書，足以
    生損害於皇津企業社。前開收據偽造完成後，即由從事負責紡織系辦理有關經費
    製表申報業務之丁○○先向林明芳求證確認後，於同年月五日，依一般行政程序
  ，以實驗實習費名義，將此不實之事項登載在其業務上作成之「逢甲大學動用預
    算申請表」、「逢甲大學支出憑黏存單」等文書，並經由林明芳及丙○○蓋章後
    ，檢附如附件所示之三張偽造收據，向逢甲大學會計室申請由前開海訓班經費中
    報支，而行使前開偽造之私文書及業務上登載不實之文書，致逢甲大學審核之相
    關人員因此陷於錯誤，以為紡織系確有購買如附表所示之實驗用器材，即依如附
    件所示三張收據上所填寫之金額，開立「逢甲大學第十九期海外青年技術訓練班
    現金支出傳票」，並通知丁○○領款。丁○○接獲通知後，即又轉告丙○○前往
    學校之會計室領款，待丙○○領得新台幣（下同）一萬三千三百七十元後，隨即
    將之如數交予負責管理紡織系公積金之卓睿晥入帳，並由卓睿晥將此筆款項登載
    於系所公積金簿冊上，足以生損害於皇津企業社及逢甲大學對預算管理之正確性
    。案經法務部調查局台中市調查站移請偵辦，因認被告丁○○係與林明芳、丙○○二人共犯刑法第二百十六條、第二百十條之行使偽造私文書及第三百三十九條
    第一項之詐欺取財罪嫌云云。
二、惟按犯罪事實應依證據認定之，無證據不得推定其犯罪事實；又不能證明被告犯
    罪者，應諭知無罪之判決；刑事訴訟法第一百五十四條、第三百零一條第一項，
    分別定有明文。而刑事訴訟法上所謂認定犯罪事實之證據，係指足以認定被告確
    有犯罪行為之積極證據而言，該項證據自須適合於被告犯罪事實之認定，始得採
    為斷罪資料；又認定不利於被告之事實，須依積極證據，苟積極證據不足為不利
    於被告事實之認定時，即應為有利於被告之認定，更不必有何有利之證據；且無
    論直接或間接證據，其為訴訟上之證明，須於通常一般人均不致有所懷疑，而得
    確信其為真實之程度者，始得據為有罪之認定，倘其證明尚未達到此一程度，而
    有合理之懷疑存在時，自應為無罪之認定；如未能發現相當證據，或證據不足以
    證明，證據是否真實尚欠明顯，均不能以推測或擬制之方法，以為裁判基礎；最
    高法院二十九年度上字第三一０五號、三十年上字第八一六號、七十六年度臺上
    字第四九八六號、五十三年度台上字第六五六號，復分別著有判例闡釋甚明。
三、訊據上訴人即被告丁○○始終堅決否認涉有前揭被訴犯行，辯稱：伊是在不知情
    之情況下報銷前開收據，對於有無實際購買前開收據上所載之實驗器材，伊當初
    並不清楚，是在事後才知悉等語；且於原審判處其罪刑之後，即具狀上訴陳明，
    伊當初完全依照規定辦理，事前並不知道收據有假，本案係伊事後發覺可疑，恐
    因而被牽連，才主動向法務部調查局台中市調查站檢舉揭發，未料卻被以共犯判
    處罪刑，非常冤枉等情。公訴意旨所以認定被告丁○○知情而與林明芳、丙○○
    共同實施犯罪，係以證人即曾在逢甲大學紡織系就讀之學生乙○○於調查站訊問
    時及檢察官偵查中供稱如附件所示之收據三紙中之金額為四千一百元者是其所填
    寫，記得曾指示其在空白收據上填寫數據、文字內容的助教有丙○○及被告丁○○二人；而被告丁○○於調查站訊問時供稱是負責紡織系辦理紡織成衣班有關經
    費製表申報業務，一般而言，會等經費下來後，再依申報表上受款人名稱分別支
    付予廠商或個人，本案經費核下來後，則是由共同被告丙○○領款，然後交給負
    責管理公積金之卓睿睆（業經原審以同案判決無罪確定），將該筆經費以前開研
    討會預備款名目記帳列為收入金額。本案經費報銷是系主任決定的，當時丙○○
    拿三張皇津企業社收據共一萬三千三百七十元，說是系主任要他報的，我就向系
    主任求證，後來系主任指示將該筆經費以技訓班名義去報銷，才依指示填寫動用
預算申請表及製作支出憑證存單。本筆經費是出納組通知轉告丙○○自行去領款
    。在我兼辦紡織系經費報銷業務期間，技訓班預算編列都是我負責辦理，我是一
    一詢問技訓班教授實課程老師需要之實驗器材及經費編製成表後，送交逢甲大學
    技訓班單位彙編。可見被告丁○○對技訓班教授實課程老師需要之實驗器材及經
    費顯有相當之暸解，而本案在被告丁○○在填寫動用預算申請表及製作支出憑證
    存單前既曾向共同被告林明芳求證，由林明芳指示其將該筆經費以技訓班名義報
    銷。且本案經費亦係逢甲大學出納組通知被告丁○○轉告丙○○自行去領款，與
    通常付款方式係俟經費核撥後，由被告丁○○依申報表上受款人名稱分別支付予
    廠商或個人之程序有違。足見被告丁○○在填寫動用預算申請表及製作支出憑證
    存單前，應知悉本案實際並未採購如附件收據所載之實驗器材，前開費用僅係以
    技訓班名義報銷另作他用，資為認定被告丁○○知情而共同實施犯罪之論據。
四、經查被告丁○○於八十六年九月十七日接受台中市調查站訊問之初供稱：「我不
    負責審查驗收其內容，故我不知道該批實驗器材究竟有無購買，惟事後我發現丙○○將該筆一三、三七０元之經費領取後，交與卓睿脘技士，我先前又聽主任林
    明芳在辦公室提過系上要辦理第十三屆纖維紡織科技研討會，卻沒經費，打算要
    報一筆經費，因此我才確定丙○○無實際購買該批實驗器材，純粹是為了要報經
    費而持假單據來報銷」（八七他字第二０六九號卷第六頁反面）。即已明確表示
    其係在「事後」發現丙○○將經費領取後，交與卓睿脘技士，才「確定」丙○○
    無實際購買該批實驗器材。被告丁○○在原審偵審中亦一再陳明：「我是在不知
    情的情況下報銷，當時單據丙○○拿出來我有請示林明芳向其求證，當時林明芳
    有指示他要丙○○拿出來申報，我就依學校行政程序申報」、「我是事後回想才
    想到他有跟我提到這件事情」（原審卷第二十一、二十二頁）、「向主任林明芳
    求證，丙○○拿單據說是主任要辦的，而我去問主任、他也說由海訓班中支出」
    （八九偵字第七六二號卷第十五頁）。復敘明其向主任林明芳求證之事項，係指
    丙○○拿出單據說是主任要他辦的，且主任林明芳也說由海訓班中支出。此應不
    能遽予以認定被告丁○○係向主任林明芳求證得知丙○○持假單據報銷之事。至
    共同被告丙○○所供「我將收據交給丁○○時曾口頭詢問丁○○看是要用系上的
  經費來報銷或是以技訓班名義報銷」、「尚有技士卓睿脘及助教丁○○二人在場
    ，故該二人亦應知情」（八七他字第二０六九號卷第二十二、二十三頁）；證人
    乙○○證稱「我記得曾指示我要在空白收據上填寫數據、文字內容的助教有丁○○、丙○○二人，但本案之收據係何人指示，我則記不清楚」（八七他字第二０
    六九號卷第四十頁）；但丙○○於本審陳稱「（丁○○知情否？）我當時是認為
    這樣，但他是否確實知情，我不清楚。（林明芳說要報銷這筆經費時，是對誰說
    ？）是對我說，但辦公室還有其他人，他們有無聽到，我不清楚」（本審卷第二
    十五頁）；再對照共同被告林明芳所供「我是交由被告丙○○去辦理，被告丁○○、卓睿脘是否知道這筆錢是要辦研討會用我不清楚，因為我沒有直接告訴他們
    」（  原審卷第七十九頁）；則丙○○所以認為被告丁○○及技士卓睿脘二人亦
    應知情，係以系主任林明芳對其指示時，被告丁○○及技士卓睿脘二人亦同在辦
    公室內辦公，因而作其個人之猜測，然林明芳當時既非對被告丁○○所指示，要
    難僅因被告丁○○亦在同一辦公室內辦公，就此臆測推定被告丁○○必定詳知其
    內情；而證人乙○○於偵查中再次陳明「當時是助教叫我們作，我們便寫，但是
    何人我忘了」（八七他字第二０六九號卷第七十四頁反面）；自不能據此即遽為
    不利於被告丁○○之認定。又被告丁○○於本審所述：本案係伊事後發覺可疑，
    恐因而被牽連，才主動向法務部調查局台中市調查站檢舉揭發乙節，業經證人即
    台中市調查站調查員劉清安到庭結證不虛（本審卷第七十五頁）。倘若被告丁○○係知情而共同實施犯罪，實無在案情無人發覺之情形下，還出面舉發之道理。
五、綜上所述，公訴人所持之論據，均不足以認定被告丁○○涉有本件被訴犯行，此
    外查無其他積極證據，可資證明被告犯罪。原審未詳細審酌上情，致對被告為科
    刑之判決，即有未合。被告否認犯罪，並據以上訴指摘原審判決不當，係屬有理
    由，應由本院將原審判決關於被告丁○○部份予以撤銷改判，爰諭知被告丁○○
    無罪之判決。
六、據上論斷，應依刑事訴訟法第三百六十九條第一項前段、第三百六十四條、第三
    百零一條第一項，判決如主文。
七、本案經檢察官甲○○到庭執行職務。
中      華      民      國    九十    年      六      月      十九      日
                              臺灣高等法院臺中分院刑事第九庭
                                    審判長法  官  陳  筱  珮
                                          法  官  趙  春  碧
                                          法  官  古  金  男
右正本證明與原本無異。
如不服本判決應於收受送達後十日內向本院提出上訴書狀，其未述上訴之理由者並
得於提起上訴後十日內向本院補提理由書（均須按他造當事人之人數附繕本）。
                                          書記官  陳  妙  瑋
中      華      民      國      九十       年     六     月   二十一    日
                                                                        Ｒ


司法院資訊處製作；財團法人民間司法改革基金會備份。
